行　政　法　院　判　決　　　　　　　　　　　　　　　八十八年度判字第八五號
　　原　　　告　美商．寶鹼公司
　　代　表　人　甲○○○○○○.
　　訴訟代理人　陳長文律師
　　　　　　　　馮博生律師
　　被　　　告　經濟部中央標準局
右當事人間因發明專利申請事件，原告不服行政院中華民國八十七年三月七日台八七
訴字第○九六二八號再訴願決定，提起行政訴訟。本院判決如左︰
　　主  文
原告之訴駁回。
　　事  實
緣原告於民國八十二年七月二十一日以其「洗衣漂白組合物」係包含一種鹼金族之金
屬過碳酸鹽及一種具有聚合物之無水形式組合物，提供有效及安定之漂白效果等情，
向被告申請發明專利。案經被告編為第00000000號審查，不予專利。原告修
正申請專利範圍，申經再審查結果，仍不予專利，發給八十六年一月三十日台專（玖
）○一○五二字第一○四二四○號專利再審查審定書。原告不服，提起訴願、再訴願
，經遭駁回，遂向本院提起行政訴訟。茲摘兩造訴辯意旨如次：
原告起訴意旨及補充理由略謂：一、發明整體內容是否於證據中直接、完整、全部存
在與否之認定，用以證明發明是否已知之事實，屬「新穎性」之判定。「進步性」之
判定，須以發明具「新穎性」為前提，即須認定發明與證據有差異在先，進而依該項
證據之其他部份或他項證據，另為該差異可否經「組合」依憑判斷「新穎性」之部份
及該項證據其他部份或他項證據而推知之認定，即須有證據關聯與事實關係之推導。
從而，屬發明整體內容於同一證據中直接、完整、全部存在之認定者，係指發明內容
與證據內容相同，屬「新穎性」之指駁，否准專利之適用法條為專利法第二十條第一
項，斷無專利法第二十條第二項「進步性」規定之適用。蓋發明已不具「新穎性」，
何需指駁「進步性」﹖又何有專利法第二十條第二項之適用﹖又，指駁「進步性」，
須以發明與證據有差異為前提，如指駁「進步性」卻以發明與證據相同之認定為判定
基礎，於法顯有違誤。準此，如以發明整體內容已於證據中直接、完整、全部存在之
認定，而引專利法第二十條第二項「進步性」之規定否准專利者，顯屬法規之適用錯
誤。被告機關係比對系爭專利及引證案之「聚合物」及「過碳酸鹽」，而直指引證案
「已揭示」以「相同」之「聚合物」添加於「過碳酸鹽」中而成「漂白組合物」，系
爭專利所請既為含「聚合物」及「過碳酸鹽」之「漂白組合物」，則前開審定理由顯
屬「發明內容已於引證案中直接、完整存在」之單純事實之認定，應屬關於不具「新
穎性」專利要件之指駁，其引專利法第二十條第二項「進步性」之規定否准系爭專利
者，確屬法規之適用錯誤。按系爭專利所請發明確具「進步性」，非「組合」引證案
之片斷教示而可推知者，是被告機關果欲指駁系爭專利之「進步性」，當亦無法成立
。原告茲再補充說明系爭專利之「進步性」並指陳被告機關答辯理由書之謬誤如后：
(一)聚合物「單體中之取代基團」非聚合物「終端基團」：被告機關答辯理由稱：「引
證案之構成成分中確已包含本案具鹼性終端基之聚合物，其對過碳酸鹽之安定性自屬
相同」。惟查引證案聚合物之結構為
其中「X 、Y 及 Z」各代表 H、CH 、COOH、CH COOM（其中 M可為 H或鹼金屬）或OH
，此等基團並非終端基團，而係含於單體中之取代基團，訴願決定與再訴願決定稱「
引證案所用之聚合物（I ），其終端基團可為 H、CH 、COOH、CH COOM或OH」，實與
事實不符。事實上，系爭專利之聚合物結構為
其中安定「過碳酸鹽」之特徵性鹼安定性終端基團係由R 及R 代表，可為烷基、氧烷
基、烷基羧酸及其鹽或酯，引證案之聚合物並無對應於系爭專利中R 及R 之結構，訴
願及再訴願決定誤以為係終端基之「X、Y及Z 」，實係屬對應於系爭專利聚合物之 H
、H及R（其可為 H、OH或烷基）等單體上取代基，而非由R 及R 代表之終端基團。據
此，被告答辯理由稱「引證案之構成成分中確已包含本案具鹼性終端基之聚合物」者
，確與事實相違，謂「引證案已揭示以相同之聚合物添加於過碳酸鹽中而成漂白組合
物」，「其對過碳酸鹽之安性性自屬相同」之推論，殊難成立，系爭專利具鹼安定性
終端基團之聚合物所達過酸鹽安定功效，確屬非顯而易知。(二)引證案含「非離子性界
面活性劑」之事實不容忽略：如前所述，引證案之組合物除聚合物及過碳酸鹽外，尚
含有「非離子性界面活性劑」，而系爭專利之漂白組合物則僅含聚合物及過碳酸鹽，
不含「非離子性界面活性劑」，此含與不含「非離子性界面活性劑」之差異與兩案互
異之「發明目的」有關。引證案係欲改善非離子性界面活性劑黏稠性對漂白組合物粉
末流動性之不良影響，是該「非離子性界面活性劑」乃引證案漂白組合物之必要組份
；系爭專利則在改善水份及重金屬對組合物過碳酸鹽漂白安定性造成之不良影響，是
該「非離子性界面活性劑」非系爭專利漂白組合物之組份。兩案「發明目的」既不相
同，技藝人士欲改善水份及重金屬對漂白組合物安定性造成之不良影響時，當不致參
酌「發明目的」不同之引證案，且因該案必須含有「非離子性界面活性劑」，技藝人
士縱無意間參酌該案，當亦難思及可由引證案教示之漂白組合物中有意省略該必要成
份。被告機關原處分及答辯理由書對此組份差異均避而未談，未深究該差異存在之始
末及對兩案之影響，遑論闡釋可經何種「組合」而知省略原為引證案必要組份之「非
離子性界面活性劑」，其所為證據判斷方式，不符經驗法則，實於法有違。(三)「未強
調過碳酸鹽安定性」不表示「過碳酸鹽安定性不具問題」：改良先前技術之發明，可
針對先前技術「已知」或「未知」之問題提出改良之技術手段，引證案說明書第２頁
第５至行已明白記載，其欲改良先前技術之處為「非離子性界面活性劑黏稠性對漂
白組合物粉末流動性之不良影響」。引證案說明書全文均未提及過碳酸鹽安定性問題
，其原因為：引證案之先前技術尚「未知」該問題之存在，且引證案亦未察知該問題
，是其說明書全文無從就此提出改良之技術手段；或者，縱令先前技術「已知」該問
題，惟因引證案之發明目的與該問題之解決無，是其說明書全文未就該問題提出說
明。據此，不論引證案「未強調過碳酸鹽安定性」係因「已知」或「未知」該過碳酸
鹽安定性問題之存在，均僅顯示其教示之技術內容與過碳酸鹽安定性之改良毫不相關
，被告機關因引證案說明書「未強調過碳酸鹽安定性」即驟認引證案「過碳酸鹽安定
性不具問題」者，實與經驗法則相悖。(四)「醏素安定性」非「過碳酸鹽安定性」：被
告機關答辯理由稱：「引證案中亦提及其對熱之安定性沒有問題．．．，故雖有目的
不同，但引證案即已教示其安定性問題」。惟查引證案實例例示「在40℃，RH試驗
二十天」者，係指組合物之「醏素安定性」，而非系爭專利欲改善之「過碳酸鹽安定
性」。按「酵素」與「過碳酸鹽」係兩種獨立、不同之成份，「酵素安定性」與「過
碳酸鹽安定性」屬兩種獨立成份之不同性質，引證案組合物所含酵素成份經高溫儲存
後殘餘之活性高低，並不等同於過碳酸鹽經高溫儲存後之殘餘活性，被告機關據引證
案教示之不同性質而稱該案組合物已達系爭專利之過碳酸鹽功效，實亦不符經驗法則
，於法未合。(五)引證案教示使用「水溶液形式」而非「非水溶液形式」：查被告機關
於答辯理由(二)第４至６行與第至行分稱：「引證案．．．甚至可以水溶液存在」
及「引證案係將聚合物以非水溶液形式併入」，此二陳述顯為矛盾，足徵被告機關對
引證案內容之誤解。事實上，引證案說明書第３頁首段確實教示，將該案之聚合物呈
水溶液形式併入過碳酸鈉中。而如前述，過碳酸鹽在水份存在時不安定，是引證案以
「水溶液形式」使用該案之聚合物，當難達成系爭專利安定過碳酸鹽之功效，稱引證
案「過碳酸鹽安定性不構成問題」者，實與事實不符，技藝人士參酌該引證案之教示
，勢將為之誤導而偏離系爭專利，斷無從達成所需之改良功效。(六)系爭專利之漂白功
效業經實例例證：查系爭專利說明書確已於第11.至15.頁提供實施例，例證系爭專利漂
白組合物之功效。該等實例所示系爭專利組合物之過碳酸鹽漂白劑均未超過56，如
其數據顯示者，含系爭專利聚合物之漂白組合物確具達到優異之過碳酸鹽漂白劑安定
性，而含非系爭專利範圍內聚合物之漂白組合物則否。按「過碳酸鹽漂白劑安定性」
係經儲存後保有之過碳酸漂白劑活性高低，前開實例所例證系爭專利組合物之優異「
過碳酸鹽漂白劑安定性」數據，即系爭專利組合物漂白功效之明證。系爭專利可以較
低量過碳酸鹽達所需漂白功效者，係因所選特定聚合物可使過碳酸鹽安定之故，被告
機關稱系爭專利說明書並未敘明此一功效者，實顯示其對系爭專利整體內容瞭解之欠
缺。如前所述，系爭專利例示之過碳酸鹽漂白劑均未超過56，而引證案所例示者則
高達80，系爭專利所達「顯然的進步」，實極明確。綜上所陳，系爭專利確符「進
步性」專利要件，被告機關果欲指駁系爭專利之「進步性」，當亦無法成立。五、系
爭專利可專利性之佐證：系爭專利之美國對應申請案業獲頒美國第五、七二○、八九
六號專利在案，原告茲檢附該專利說明書公告本影本，以佐證系爭專利之可專利性。
由該說明書首頁所載「References Cited」顯示，被告機關所引歐洲專利第二四○三
一五並未列於其中，足證該引證案非系爭專利之「相關技藝文獻」。六、申請專利範
圍之修正：依鈞院八十六年判字第二二一五號判決，如非變更申請案之實質，補充或
修正說明書或圖式，雖於發明專利案審定後為之，非法所不許。行政救濟制度之目的
既在使人民因行政機關違法行政處分所遭受之權益損失降至最低，是在未變更申請案
實質之前提下，說明書及圖式之補正若足以彌補人民因被告機關違法行政所致權益損
害，當得為專利案行政爭訟之救濟手段。如前所陳，系爭專利與引證案之極大差異在
於含與不含「非離子性界面活性劑」，且系爭專利所選特定聚合物對過碳酸鹽提供優
異安定效果，可減少其於漂白組合物中之用量。被告機關否准系爭專利之違法原處分
，實肇因其未查明引證案與系爭專利差異之事實，原告為藉行政爭訟彌補因被告機關
違法原處分造成之權利損失，特此陳明，願於申請專利範圍中註明系爭專利所請無水
漂白組合物「不含界面活性劑」，以茲與引證案明顯區別；並縮限所含過碳酸鹽含量
為「40至50」，以更彰顯系爭專利較引證案進步之功效。原告謹此呈送強調前開
特徵之申請專利範圍修正內容供鈞院審理。又此修正未變更、擴大申請案之實質，甚
且係屬限縮，於法應屬妥適。七、言詞（審理）辯論請求：由起訴狀所陳理由及前述
事實可知，被告機關對引證案及系爭專利內容並未深入查明，不惟未察兩案「聚合物
」組份之結構差異，且忽略系爭專利不含「非離子性聚合物」之事實，更未考該等差
異對兩案之影響，不僅原處分未論及如何「組合」引證案之教示而完成系爭專利，即
使答辯理由書亦語多矛盾，毫無指駁「進步性」所需之證據關聯及事實關係推導，認
事用法均有違誤。被告機關之違法行政處分損及原告權益至鉅，且及專利法第二十
條第一項及第二項之適用，實有行言詞審理或辯論之必要。爰此狀請鈞院明鑒，依法
賜予准行言詞審理、辯論，以究明真實，並依法判決將上述之原處分、訴願決定及再
訴願決定均予撤銷等語。
被告答辯意旨略謂︰一、原告稱本案係關於含「聚合物」及「過碳酸鹽」之「漂白組
合物」，又謂依本局所稱引證案「已揭示以相同之聚合物添加物加於過碳酸鹽中而成
漂白組合物」，則本案所請「組合物」及其組份「聚合物」與「過碳酸鹽」均「已見
於」引證案，習知該技藝人士依據引證案「所記載事項及相當於有記載之事項，據以
判斷而得知發明之技術內容」，不需另經「邏輯分析、推理或試驗而得之一般技術手
段並發揮一般創作能力」即可知悉本案申請專利之內容，果爾，則本專利當屬「申請
前已見於刊物」，是不符專利法第二十條第一項第一款有關新穎性之規定；惟本案所
請係組合物，只要組份與引證案組份有所不同，即無違反新穎性之規定，況且本案式
I 聚合物之 R、R 係於製造當時即有，非刻意加入，故由熟悉該項技藝人士而知，因
其說明書之內容敘述並未明示此一部份，難謂其非由邏輯分析、推理或試驗而得之一
般技術手段；又起訴理由述及由引證單篇技術文獻以核駁「進步性」，固非法所不許
，惟仍以經「邏輯分析、推理或試驗而得之一般技術手段並發揮創作能力」方由該同
一文獻之各不同部分內容推導出來後案所請發明之技術內容者為限；即無原告所稱適
用法條之錯誤。二、原告稱本案與引證案之「發明目的」互異及引證案未教示過碳酸
漂白劑之安定性問題，又引證案未達成過碳酸漂白劑安定性之改良等；惟由引證案之
「發明目的」既在改善離子性界面活性劑黏稠性所造成之過碳酸漂白劑傾注性，與本
案之發明目的有所不同，惟如訴願決定書所述洗衣劑組成中添加酵素，乃為其中之一
，其功能在於協助洗滌有體污物，但主體仍為漂白劑之作用，今引證案中仍為聚合物
（I ）加過碳酸鹽及酵素，未強調其過碳酸鹽之安定性，表示其安定性不構成問題（
如原告所述，其甚至可以水溶液存在），而引證案中亦提示其對熱之安定性沒有問題
（第３頁第至行，在40℃，RH試驗二十天），故雖有目的不同，但引證案即
已教示其安定性問題；又如再訴願決定所述，引證案之構成成分中確已包含本案具鹼
性終端基之聚合物，其對過碳酸鹽之安定性自屬相同，並不因二案之訴求不同而改變
此一作用；且如起訴狀所述，引證案說明書第３頁首段教示將聚合物呈水溶液形式併
入過碳酸鈉中，當難達成「過碳酸鹽之安定性」，故引證案係將聚合物以非水溶液形
式併入，即過碳酸鹽之安定性自不成問題。三、原告稱本案與引證案之構成要件不同
，且省略引證案之「構成要件」仍達相同之漂白功能；本局同意原告所述兩案之構成
要件不同，故才有專利法第二十條第二項之適用，而非第二十條第一項之適用問題；
又原告所述本案申請專利範圍第１項所界定包含過碳酸漂白劑組份僅佔組合物總重之
－，引證案則高達80，而稱使用較低量之過碳酸漂白劑達到所需漂白功效；
惟查本案說明書並未敘明及比較兩案之漂白功效，故無法得知本案具顯然的進步性。
四、至於起訴狀所述本案之國外對應申請案已於八十七年二月獲頒WTO 成員國美國之
第五、七二○、八九六號專利在案，以佐證本案確具可專利性之有力旁證；惟本局並
不確知該美國對應案於審理時是否有引證我國所引證之引證案，自無由答辯。綜上所
述，本局所為本案應不予專利之審定於法並無違誤，本案原告之訴無理由，敬請駁回
原告之訴等語。
    理  由
按專利法第二十條第二項規定，發明係運用申請前既有之技術或知識，而為熟習該項
技術者所能輕易完成時，雖無同條第一項所列情事，仍不得申請取得發明專利。本件
原告於八十二年七月二十一日以其「洗衣漂白組合物」係包含一種鹼金族之金屬過碳
酸鹽及一種具有聚合物之無水形式組合物，提供有效及安定之漂白效果等情，向被告
申請發明專利。案經被告編為第00000000號審查，不予專利。原告修正申請
專利範圍，申經再審查結果，以本案之不含水漂白組合物係添加式 I聚合物於過碳酸
鹽，使過碳酸鹽不致降解而達安定性。經查歐洲第二四○三一五號專利案（以下稱引
證案）已揭示相同之聚合物添加於過碳酸鹽而成漂白組合物；本案式 I聚合物之R 、
R 係於製造當時即有，非刻意加入，且引證案已述及聚合物或共聚物；本案為熟習該
項技藝人士所能輕易完成，依專利法第二十條第二項規定，應不予專利。原告不服，
提起訴願後，訴願決定機關為昭慎重，乃將本件原及訴願理由書等，送請工業技術
研究院審查，其審查意見略謂：「1.本訴願案之爭執在于使用聚合物（式 I），使過
碳酸鹽具有熱安定性之組成物，訴願人強調其聚合物（ I）之末端基為對鹼安定的烷
基、氧烷基、烷基羧酸基及其鹽類（專利申請書 P.8，第３段），為前人未教示，且
是轉式組成物。2.中央標準局則引證專利申請號ＥＰ二四○三一五號指出所用之聚合
物（I ）之物已見其中，其末端基可為 -H，CH ，-COOH，CH COOM或 OH（ P5.chain
 1），已包含有訴願人強調之末端基，可見其為習知技藝。3.訴願人強調其解決轉式
組成物之過磺酸鹽熱安定性，而引證案則是解決酵素之安定性兩者之標的不同之理由
，亦有問題，蓋洗衣劑組成中添加酵素，乃為其中之一，其功能在于協助洗滌有體污
物，但主體仍為漂白劑之作用，今引證案中，仍為聚合物（ I）加過碳酸鹽及酵素，
其過碳酸鹽之安定性並未特別強調，表示其安定性不構成問題（如訴願人所言，它甚
至可以水溶液存在），而且引證案中也有提示它對熱之安定性沒有問題（ P.3，40－
45行，在40℃，RH試驗20天）。4.由第２及３點所言，足證中央標準局所提之證
據可以說明本訴願案為「熟習該項技藝之人士所能輕易完成者，不具進步性，難符專
利要件」，因此，中央標準局不予專利之審定，於法並無違誤，訴願應予駁回。」原
告提起再訴願後，被告復將再訴願理由書等，送請原審查機關作成答辯意見略謂：「
引證案含有非離子界面活劑，而本案則無，關於此點非有關對過碳酸鹽之安定性，並
未構成兩方之爭執處。二、本案強調以具有鹼性末端基，如-H，-CH ，-COOH，CH CO
OM或 -OH，它並不存在於引證案中，此乃強詞奪理之說法，在審查階段中，即已明確
指出這些末端基在製造時之單體中已存在，並可在聚合物中存在，不必刻意製造產生
（再訴願人卻強辯引證案中並未教示），見引證案之首頁之構造式
，很清楚地表示這些末端基均存在於聚合物中，故再訴願人所爭之聚合物特徵並不具
新穎性特徵，乃是不爭之事實。三、再訴願又辯稱引證案之目的在改善傾注性，而本
案則在改善過碳酸之安定性，此點亦是誤導兩者均已添加相同聚合物之事實，再訴願
人刻意強調過碳酸之安定性改善，但引證案並未刻意強調其安定性，顯示其安定性不
成問題，因引證案顯示它並沒有熱安定性之問題，在P.3 40-45行已明示，在 40℃RH
80，試驗20天，已加證明，它甚至可以水溶液之方式存在，而非如再訴願人所強調
之必須為乾式不可。四、再訴願人又辯爭引證案之過碳酸組合物重量達89－95，比
其20－70為高，應為不安定性所必須，此亦單方面之說法，如前（３）之理由即已
說明其安定性問題並不存在。五、再訴願人認為無法由引證案推知其欲解決之熱安定
性，主張具進步性乙節，亦有不當，蓋在（３）之理由即已明示因添加聚合物（式 I
），即可不致造成過碳酸鹽之安定性問題，故本再訴願案難謂進步性。六、於補充理
由，再訴願人提及引證案之「構成要件」不同乙節，但引證案之構成成分中，確已包
含再訴願案中之相同之具鹼性末端基之聚合物，其對過碳酸鹽之安定性維持，則是相
同的，並不因兩者之訴求不同而改變此一作用，除非再訴願人能證明引證案中之該成
分無是項功能。七、再訴願人對於引證案對「過碳酸鹽之安定性未特別強調」乙節，
表示其安定性並不構成問題之論點，質問經濟部，認為此種推論有瑕疵，同理，除非
再訴願人能證明相同之成分，在引證案之組成分中無再訴願案所強調之功能。八、再
訴願人認為「在40℃，RH80之試驗20天」是對酵素安定性，而非對漂白劑之安定性
，亦是誤導，因引證案之漂白劑成分達89－95，它為主成分，若在此條件有不安定
情事，將失去洗劑之主要功能，不因引證案之未提及，即認定其安定性有問題，同理
除非再訴願人能證明它無此功能（在引證配方中）。九、尤有甚者，若本再訴願案可
取得專利，則引證案中，使用相同之聚合物，將造成前案專利侵犯後案專利之困境，
於法將無法處理。綜合以上本再訴願案之理由及補充理由均不成立，應予駁回其再訴
願。」有審查意見書及答辯意見書附訴願卷可稽。此項審查及答辯意見，具有鑑定性
質，客觀公正，足堪採信。原告訴稱，系爭專利所請發明確具「進步性」云云，揆諸
上開審查及答辯意見，尚無足採。次查本件被告專利再審查審定書第二點，僅謂引證
案已揭示以相同之聚合物添加過碳酸鹽中而成漂白組合物，並未指稱系爭發明內容與
引證案內容完全相同，原告據以指摘原處分適用法律錯誤云云，顯有誤會。再查系爭
專利之美國對應申請案內容如何，在美國審查之過程如何，均非本案所得審理，自不
得作為本件應准予專利之論據。末查本件系爭專利與引證案之極大差異，在於含與不
含「非離子性界面活性劑」，為原告補充理由書所是認，則原告於本件行政訴訟程序
中，主張於申請專利範圍中，註明系爭專利所請無水漂白組合物「不含界面活性劑」
，以與引證案明顯區別；並限縮所含過碳酸鹽含量，以更彰顯系爭專利較引證案進步
之功效云云，難謂未變更申請案之實質，既未經原處分機關審查，自非本件所得審究
。綜上所述，本件原處分於法並無不合，一再訴願決定遞予維持，亦無違誤，均應予
維持，原告起訴意旨難謂有理由，應予駁回。又本件事證已臻明確，並無舉行言詞辯
論之必要，併予明。
據上論結，本件原告之訴為無理由，爰依行政訴訟法第二十六條後段，判決如主文。
中    華    民    國     八十八      年      一      月     二十一      日
                    行 政 法 院 第 二 庭
                                審 判 長 評  事      陳  石  獅
                                         評  事      徐  樹  海
                                         評  事      彭  鳳  至
                                         評  事      黃  合  文
                                         評  事      林  茂  權
右  正  本  證  明  與  原  本  無  異
                                         法院書記官  王  福  瀛
中    華    民    國     八十八      年      一      月     二十二      日
